【裁判字號】    92,上訴,2079
【裁判日期】    920729
【裁判案由】    偽造文書
【裁判全文】
臺灣高等法院刑事判決                        九十二年度上訴字第二０七九號
    上  訴  人  臺灣宜蘭地方法院檢察署檢察官
    被      告  甲○○
    選任辯護人  杜淑君律師
右上訴人因被告偽造文書案件，不服臺灣宜蘭地方法院九十一年度訴字第五０三號，
中華民國九十二年五月二十二日第一審判決（起訴案號：臺灣宜蘭地方法院檢察署九
十年度偵續字第七號）提起上訴，本院判決如左：
    主  文
上訴駁回。
    理  由
一、公訴意旨略以：被告甲○○與告訴人偉揚企業股份有限公司（下稱偉揚公司）本
    無任何財務往來，竟基於偽造假債權向法院聲請支付命令，以達對告訴人查封財
    產之目的，而偽造告訴人偉揚公司與被害人乙○○訂立採礦工程契約讓渡書（包
    括偽造讓渡書之內容、被害人乙○○之簽名及盜蓋被害人乙○○之印章），於民
    國八十七年十月六日持向臺灣士林地方法院聲請核發支付命令，致使告訴人在不
    知情之情況下，未於法定期間內聲明異議而使上開支付命令確定，進而遭臺灣士
    林地方法院查封告訴人之財產，造成告訴人受害。因認被告甲○○涉犯刑法第二
    百十六條、第二百十條之行使偽造私文書罪嫌云云。
二、公訴人認被告涉犯行使偽造私文書罪嫌，無非以其事已經告訴人偉揚公司代表人
    洪貴女指訴綦詳，且有上開讓渡書可稽，被害人乙○○於另案即臺灣士林地方法
    院（下簡稱士林地院）八十八年度自字第一三二號恐嚇等案件審理中亦明確指證
    ：讓渡書非伊書立，且讓渡書內容伊絕不可能同意等語，雖該被害人嗣在本件偵
    查中翻稱伊雖未簽立該讓渡書，但確有同意將權利轉讓甲○○等語，應係迴護之
    詞，此從本件相關之爆破工程既係由被告、被害人及其雙方友人潘清通三人共同
    承攬，被告僅為代表出名之承攬人而已，此經被告及被害人一致供明，且有該承
    攬契約書可證，則其拆夥，自亦會按比例分擔，豈有全數歸由被告獨自取得對於
    告訴人之債權之理？可見被害人先前所述未書立讓渡書及不可能同意該內容，較
    屬可信，自亦不能因其事後追認而影響被告已成立之犯行，資為其論據。
三、訊據被告堅決否認有何偽造文書之犯行，辯稱上開讓渡書係伊與乙○○口頭達成
    協議後，由伊先委請他人代書，而後持往張家，由乙○○之妻女當著乙○○面前
    用印，可能因時間已久，乙○○忘記，絕非伊偽製印文、偽造文書進而行使，伊
    承攬告訴人偉揚公司之工程，不但虧損甚多，竟又遭告訴人提出各項訴訟，委實
    冤枉，頗感無奈等語。
四、經查本件之癥結，係在於右揭讓渡書是否有偽造之情？及其內所載內容是否可能
    實在？茲分析如下：
  (一)本件公訴意旨所指被告所偽造之讓渡書，應係指八十七年六月八日被告與乙○○
    簽訂之讓渡契約書（下稱系爭讓渡書，偵(一)卷一五頁），而非告訴人偉揚公司與
    乙○○訂立之採礦工程契約讓渡書，此觀告訴人代表人洪貴女歷次指述及告訴狀
    記載內容，及該二份讓渡契約書在卷可供勾稽查核，合先敘明。
  (二)系爭讓渡書之由來，係因被告與乙○○為承攬告訴人公司採礦工程中之爆破工程
    拆夥而製作，原屬口頭約定，嗣由被告委人代立書面讓渡契約書，已經被告迭在
    歷次偵查及審理中均堅稱不移，在偵查中並明確指出：「（問：上述讓渡書乙○
    ○之簽名，何人所簽？）劉寧水先生簽的，住台北、三重。」「當初我拿到台北
    市○○街里長辦公室（按乙○○係里長，已經其供明，並有名片一紙可徵），乙
    ○○叫他太太拿印章出來，他女兒蓋的，是他本人的意思。」（偵續卷一五頁反
    面）可見乙○○指稱內容為伊同意，文書非伊所立，（係他人代書而製作）並無
    不實。
  (三)衡以乙○○在偵查中先供稱：「（問：是否有簽讓渡書與甲○○？）沒有。但讓
    渡書的內容我與潘某有同意（按此部分詳後述）。」（偵(二)卷八七頁反面）嗣被
    告在原審供稱：「該讓渡書是真的，讓渡書是在律師家裡寫的，寫讓渡書的時候
    ，乙○○並不在場，但寫完讓渡書後，有拿給乙○○蓋章，而且寫讓渡書之前，
    讓渡書的內容是之前跟乙○○說好的內容，也是經過乙○○同意的。」（原審卷
    三六頁）乙○○乃稱：「（讓渡書上）簽名不是我簽的，章印象中應該不是我蓋
    的。」（原審卷五一頁），隱言署押雖非伊所親簽，但同意他人代簽，且印文並
    無虛偽，只是非伊親蓋而已。
  (四)實際上，系爭讓渡書上之「乙○○」印文確非偽造，且因為乙○○平日除任里長
    從事公務外，家中另有營利事業，所用印章甚多，確有由其妻女代為用印之情，
    業據乙○○之妻張林娟娟、女張心怡一致供證在卷（本院卷九十二年七月四日筆
    錄），足見被告辯稱該印文係真正，伊無偽造等語，堪予採信，亦可見乙○○先
    前在另案所陳：「印章（文）是否是我的，我不確定」（偵(一)卷六五頁反面）無
    非不願捲入爭端，而為模糊供述，尚不足憑以作為不利於被告認定之依據。
  (五)再就該讓渡書內容相關事項以言：
    1.被告確有與乙○○及其二人之友人潘清通合夥承攬告訴人公司採礦工程中之爆
      破工程，已經被告及乙○○一致供明，且有其三人簽訂之「股東協議書」影本
      一份在案（偵(一)卷一０二頁）可憑，並有由被告代理乙○○，而以乙○○本人
      名義與告訴人公司簽立之「承攬合約書」影本一件存卷（偵(一)卷一一至一四頁
      ）可徵，其中代理一節，復據乙○○供述綦詳（偵(二)卷八七面反面），在本院
      更直陳伊未曾親自出面與告訴人簽約，未因簽約之事而與告訴人代表人洪貴女
      見面；洪貴女亦坦認未因簽約之事與乙○○見面不虛（以上均見本院卷九十二
      年七月四日筆錄），足見被告確係實際負責該合夥承攬事宜之人，告訴人指稱
      被告係局外人一節，要無可採。
    2.告訴人因被告承作爆破工程，遲未付款項，已經告訴人公司負責人洪貴女坦承
      在案（偵(一)卷三一頁正面），嗣被告與告訴人之合夥股東徐國儀及告訴人代表
      人洪貴女、洪女之子許博翔為報酬之事協商，由徐國儀簽發面額共六十萬元之
      支票交付被告，其中三十萬元即為告訴人公司應負擔部分，而由徐國儀代墊，
      已經被告供述綦詳（偵(一)卷六九頁），要與許博翔在與本件相關之民事強制執
      行事件中供承相符（本院卷九十二年七月十六日筆錄後附執行訊問筆錄），告
      訴人公司代表人洪貴女竟復指稱徐國儀付款之事，與告訴人公司毫不相關（本
      院卷九十二年七月四日筆錄），可見其指訴反反覆覆，不盡實在。
    3.被告與乙○○、潘清通因承攬該爆破工程不堪虧損，三人因此拆夥、認賠，本
      件債權讓渡之事，即係因拆夥而作之財產分析，復經乙○○供證綦詳（本院卷
      九十二年七月四日筆錄），並有其三人之拆夥協議書、會算單（即結算箋）等
      各影本在案（偵(二)卷六一、六二頁）可證，可見該讓渡書內容並無不實，乙○
      ○先前在另案所供：「讓渡書那種內容我絕不可能同意」（偵(一)卷六五頁反面
      ）乃係承此前所言「我一共虧了四十幾萬」及接其後所述「那時口頭上我有說
      偉揚的股權給甲○○，機器及工程車有虧損的，則照股份分，即機器虧損的由
      三個人分掉。」、「（口頭上說的與讓渡書的有何差別？）內容與我用口頭跟
      他（即被告）講的差不多，以後甲○○要怎樣向偉揚要錢他自己負責去要，我
      只是要退股。」等語，（以上均見同上卷、頁），自不能偏執一語，反見該語
      已經當庭訊問明確，乙○○並隨即改口內容無誤，自不能憑以作為不利於被告
      認定之證據。
    4.該讓渡書之內容既屬真實，被告據以提出行使，雖足對於告訴人公司財產受強
      制執行，但既屬被告本於債權人之立場行使權利，要難認係足生損害於乙○○
      或告訴人公司。
  (六)至於公訴人所指乙○○依契約享有之權利是否足以全數讓與被告甲○○？及債權
    讓與時，非經讓與人或受讓人通知債務人，對債務人不生效力等各節，應僅為讓
    與人乙○○、受讓人即被告甲○○，就所讓與及受讓之債權可否對抗債務人即告
    訴人之民事法律問題，要與本件公訴意旨所指之刑事上偽造文書等罪名所設定之
    構成要件有間。
  (七)此外，復查無其他積極、直接確實之證據足以證明被告有如公訴意旨指陳之犯行
    ，自應認不能證明其犯罪。
五、原審為被告無罪之諭知，於法並無不合，應予維持。檢察官徒憑告訴人之請求遽
    行提起上訴，不能認為有理由，應予駁回。
據上論斷，應依刑事訴訟法第三百六十八條，判決如主文。
本案經檢察官李金定到庭執行職務。
中      華      民      國    九十二    年      七      月    二十九    日
                              臺灣高等法院刑事第十四庭
                                  審判長法  官  陳  祐  輔
                                        法  官  陳  國  文
                                        法  官  洪  昌  宏
右正本證明與原本無異。
檢察官如不服本判決，應於收受送達後十日內向本院提出上訴書狀，其未敘述上訴之
理由者並得於提起上訴後十日內向本院補提理由書（均須按他造當事人之人數附繕本
）。
                                        書記官  廖  月  女
中      華      民      國    九十二    年      七      月     三十     日


司法院資訊處製作；財團法人民間司法改革基金會備份。
